【裁判字號】    95,台上,6489
【裁判日期】    951123
【裁判案由】    違反毒品危害防制條例
【裁判全文】
最高法院刑事判決            九十五年度台上字第六四八九號
上  訴  人  甲○○
            乙○○
共      同
選任辯護人  舒建中律師
上列上訴人等因違反毒品危害防制條例案件，不服台灣高等法院
中華民國九十五年八月八日第二審更審判決（九十五年度上更(一)
字第三四八號，起訴案號：台灣板橋地方法院檢察署九十三年度
偵字第八五０一號），提起上訴，本院判決如下：
    主  文
原判決撤銷，發回台灣高等法院。
    理  由
本件原判決認定：上訴人甲○○前因違反毒品危害防制條例及竊
盜等罪案件，經台灣板橋地方法院分別判處有期徒刑九月、十月
，定應執行有期徒刑一年六月確定，於民國九十二年十一月二十
五日執行完畢。猶不知悔改，竟與其胞弟即上訴人乙○○基於販
賣第一級毒品海洛因營利之犯意聯絡，於九十三年四月二十九日
下午二時五十八分許，潘昭勝先撥打甲○○所使用之00000
00000號行動電話，告知欲購買半錢數量之海洛因。甲○○
嗣於翌日上午六時四十六分許以上開行動電話撥打乙○○任職台
北縣蘆洲市○○○街二十九巷一號「皇家保齡球館」之電話，與
乙○○聯絡。再由乙○○在上開保齡球館旁交付半錢之海洛因予
潘昭勝。潘昭勝則於隔日給付價金新台幣八千五百元予甲○○，
以此方式販賣海洛因予潘昭勝一次等情，因而撤銷第一審關於上
訴人等共同販賣第一級毒品部分之科刑判決，改判仍論處上訴人
等共同販賣第一級毒品罪刑（甲○○併論以累犯），固非無見。
惟查：(一)科刑之判決書，須將認定之犯罪事實詳記於事實欄，然
後於理由欄內逐一說明其憑以認定之證據，使事實與理由兩相一
致，方為合法。倘事實欄已有敘及，而理由欄未加以說明，是為
理由不備，其判決當然為違背法令。又販賣毒品罪，並不以販入
後復行賣出為構成要件，但須以營利為目的，故行為人有無此項
犯罪之目的，自應於事實欄內為翔實之記載，然後於理由內說明
其憑以認定之證據，始為適法。原判決論處上訴人等共同販賣第
一級毒品罪刑，其事實欄雖記載上訴人等意圖營利，而為前揭販
賣第一級毒品之犯行。但並未於理由內詳予說明，究竟憑何證據
認定上訴人等係意圖營利，而為此販賣毒品之行為，已有未洽。
且證人潘昭勝於第一審審理時供稱：「有時我會委託被告勝（指
上訴人甲○○）幫我買毒品，有時我會拿錢給他託他幫我買」等
語（見第一審卷第二０五頁）。是否屬實？所謂「幫」忙買海洛
因之真意為何？有無賺取差價？仍有欠明瞭。此因攸關上訴人等
本件行為有無營利意圖，原判決未詳予調查審酌，即有可議。(二)
按刑事判決所憑之證據，須實際存在，且與卷內訴訟資料相符者
，始克當之。倘判決書內所記載之證據，與卷宗內筆錄或文件內
容不相適合，則其判決失所根據，自屬採證違法。原判決於理由
欄一程序部分之(一)記載：「本件被告（指上訴人）等對於供述性
證據與非供述證據之證據能力並無意見，僅對其證明力部分有意
見，自得為證據」（見原判決第三頁第十一行至第十三行）。惟
卷查上訴人等之原審辯護人，已於原審審理時主張「潘昭勝警詢
筆錄係審判外之陳述，無證據能力」；「乙○○警詢筆錄，就被
告甲○○而言，應屬證人審判外之陳述，無證據能力」等詞（見
原審卷第七十四頁背面，原審九十五年七月二十五日審判筆錄）
，顯已就上開供述證據之證據能力有所爭執，原判決此部分記載
顯與卷內訴訟資料不符，其判決失所依據。(三)按被告以外之人，
於審判外之言詞或書面陳述，除法律有規定者外，不得作為證據
，刑事訴訟法第一百五十九條第一項定有明文。而所謂法律有規
定者，即包括同法第一百五十九條之一至之五所規定傳聞證據具
有證據能力之例外情形。其中第一百五十九條之一第二項明定於
偵查中向檢察官所為之陳述，「除顯有不可信之情況者外」，得
為證據；第一百五十九條之二規定，於檢察事務官、司法警察官
或司法警察調查中所為之陳述，如與審判中之陳述不符時，經比
較結果，其先前之陳述，相對「具有較可信之特別情況」，且為
證明犯罪事實存否所「必要」者，或於審判中有第一百五十九條
之三所列死亡等原因而無法或拒絕陳述之各款情形之一，經證明
其調查中所為陳述絕對「具有可信之特別情況」，且為證明犯罪
事實之存否所「必要」者，亦例外賦與證據能力。是所謂「顯有
不可信性」、「相對特別可信性」與「絕對特別可信性」，係指
陳述是否出於供述者真意、有無違法取供情事之任意陳述信用性
已否受確實保障而言，故應就偵查或警詢筆錄製作之原因、過程
及其功能等加以觀察其信用性，據以判斷該傳聞證據是否無顯不
可信或有特別可信之情況而例外具有證據能力，並非對其陳述內
容之證明力如何加以論斷，二者之層次有別，不容混淆。本件原
判決於理由二實體部分(一)之2說明證人潘昭勝與上訴人乙○○警
詢所供情節相符，具有較可信之特別情況，且為證明犯罪事實存
否所必要，認得為證據等詞（見原判決第七頁第二十三行至第二
十七行），係從證據之證明力反向推論上開證人於警詢中之供述
具有證據能力，揆之上揭說明，亦與證據法則顯相違背。(四)刑法
部分條文於九十四年二月二日修正公布，並自九十五年七月一日
生效實施。其中第六十四條第二項關於死刑得減輕至有期徒刑之
規定業經刪除；且第六十五條第二項有關無期徒刑減輕之規定，
則自減輕為「七年以上有期徒刑」修正為「二十年以下十五年以
上有期徒刑」，上開修正，已使依法減輕其刑後之法定本刑輕重
發生變化，自屬法律變更。原判決論處上訴人等共同連續販賣第
一級毒品罪刑，並均依刑法第五十九條酌減其刑。惟按毒品危害
防制條例第四條第一項販賣第一級毒品罪之法定本刑為死刑、無
期徒刑（處無期徒刑部分得併科罰金）。原審於刑法修正施行後
之九十五年八月八日判決，對於死刑、無期徒刑減輕之規定，未
依刑法第二條第一項予以比較新舊法，遽行判決，併有判決不適
用法則之違誤。又原判決就上訴人甲○○部分，以其前因故意犯
罪曾受有期徒刑之宣告，經執行完畢後五年內再犯本件有期徒刑
以上之罪，認應成立累犯，並敘明因販賣第一級毒品罪之法定本
刑係死刑及無期徒刑，依法不得加重等情（見原判決第八頁第十
七行至第二十七行）；但對於法定本刑得併科罰金部分，應否予
以加重乙節，未於理由欄內說明，同有未洽。(五)有罪判決書，對
於被告有利之證據不採納者，應說明其理由，否則，即有判決不
備理由之違誤，此觀刑事訴訟法第三百十條第二款、第三百七十
九條第十四款之規定甚明。原判決事實欄認定：上訴人乙○○係
於九十三年四月三十日上午六時四十六分許，依上訴人甲○○電
話囑附，在其任職之皇家保齡球館旁將半錢數量之海洛因交付與
潘昭勝云云。然依卷內資料所載，上訴人乙○○否認九十三年四
月三十日曾與潘昭勝見面（見第一審卷第二一一頁、原審卷第七
十二頁背面），而證人潘昭勝於上訴審審理時亦證稱：九十三年
四月三十日並未與乙○○碰面（見上訴審卷第一四四頁）；再證
人即皇家保齡球館櫃檯小姐陳欣鳳於上訴審並證述：其擔任櫃檯
小姐，乙○○負責管理機房之機器，出入皆會經過其櫃檯，九十
三年四月三十日乙○○自凌晨零時上班起迄當日上午八時下班止
，均未離開公司等語（見上訴審卷第一四八、一四九頁）。原判
決對於上開有利於上訴人之證詞，究竟如何不足採取？並未於理
由內載敘其認定緣由及所憑依據，洵屬理由未備。(六)第一審檢察
官起訴書記載本案扣得行動電話四支（即門號00000000
00、0000000000、0000000000、000
0000000號）等物，均請依法宣告沒收等情（見起訴書第
二、三頁；偵字第八五０一號影卷第二十九頁背面扣押物品一覽
表）。惟原判決除就門號0000000000號行動電話一支
予以宣告沒收，並說明門號0000000000、00000
00000號行動電話二支，與本件販賣毒品犯行並無直接關聯
，爰不併予宣告沒收之旨（見原判決第十頁第七行至第十九行）
外，對於門號0000000000號行動電話一支，應否諭知
沒收？如無庸諭知沒收，其依據為何？未據於理由內說明，亦嫌
疏漏。以上或為上訴人等上訴意旨所指摘，或係本院得依職權調
查之事項，應認原判決仍有發回更審之原因。又原判決說明甲○
○不另為無罪諭知部分，基於審判不可分原則，併予發回。
據上論結，應依刑事訴訟法第三百九十七條、第四百零一條，判
決如主文。
中    華    民    國  九十五  年   十一   月  二十三  日
                      最高法院刑事第四庭
                          審判長法官  吳  雄  銘
                                法官  池  啟  明
                                法官  郭  毓  洲
                                法官  韓  金  秀
                                法官  黃  梅  月
      本件正本證明與原本無異
                                      書  記  官
中    華    民    國  九十五  年   十一   月  二十七  日
                                                      j


司法院資訊處製作；財團法人民間司法改革基金會備份。
